【裁判字號】    88,易,3061
【裁判日期】    890307
【裁判案由】    業務侵占
【裁判全文】
台灣台北地方法院刑事判決                        八十八年度易字第三０六一號
    公  訴  人  台灣台北地方法院檢察署檢察官
    被      告  乙○○
    選任辯護人  周燦雄
                林靜萍
右列被告因業務侵占案件，經檢察官提起公訴 (八十八年度偵字第一八七四八號)，
本院判決如左：
    主  文
乙○○意圖為自己不法之所有，而侵占自己持有他人之物，處有期徒刑拾月，緩刑參
年。
    事  實
一、乙○○係台北市○○路一九０號八樓國泰人壽保險股份有限公司 (以下簡稱國泰
    保險公司) 之主任業務員，與在同路一九二號七樓開設旅行社之陳光彬熟識。陳
    光彬生前曾向國泰保險公司投保人壽險，指定其子丁○○為受益人，嗣陳光彬於
    八十八年二月十三日死亡，由乙○○辦理理賠事宜。丁○○乃依乙○○之囑咐，
    於八十八年三月五日，至台北市○○○路○段一三二號世華聯合商業銀行 (以下
    簡稱世華銀行) 儲蓄部，開設00000000000號帳號，並將存摺及印章
    交予其父之友人甲○○，請其轉交乙○○以便辦理理賠事宜。詎乙○○於八十八
    年三月十二日，將國泰保險公司應給付丁○○之保險金新台幣 (下同) 一百十四
    萬一千七百八十六元之支票存入丁○○之前開帳戶後，竟意圖為自己不法之所有
    ，趁其與甲○○受託代為領取前開款項之機會，於同日自丁○○帳戶領出一百十
    四萬一千七百八十六元後，未將該款交予丁○○，而變易持有為所有之意思，單
    獨將其持有他人之款項侵占入己。嗣丁○○接獲國泰保險公司之通知，始知保險
    金已獲理賠，經其生母戊○○、繼母丙○○之查詢、要求後，乙○○始於八十八
    年三月二十日返還上開款項。
二、案經丙○○告訴由台灣台北地方法院檢察署檢察官偵查起訴。
    理  由
一、訊據被告乙○○，矢口否認有侵占之犯行，辯稱：伊於八十八年三月十二日僅陪
    同甲○○、丙○○前往世華銀行提款，提款單係由甲○○填寫，他將錢交給在車
    上等候之丙○○，後來回到至遠法律事務所後，丙○○交付六十萬元由伊保管，
    餘款由丙○○攜回台中償還第二順位抵押債務，後來因丁○○母親的要求，伊才
    連同以前另外代丙○○保管之款項，籌足一百十四萬一千七百八十六元，而於同
    年三月二十日匯還丁○○，並無侵占之事等語。
二、經查：
    (一)陳光彬生前曾向被告任職之國泰保險公司投保人壽險，其死後國泰保險公司
        應給付受益人丁○○一百十四萬一千七百八十六元，並由被告於八十八年三
        月十二日將該理賠金存入丁○○之前開帳戶等情，此為被告乙○○所始終承
        認，並有國泰保險公司理賠給付通知書及世華銀行儲蓄部函送之丁○○存款
        明細分戶帳影本各一紙附卷可稽。
    (二)被害人丁○○前開帳戶內之款項，於八十八年三月十二日復遭領出等情，亦
        有前開存款明細分戶帳及取款憑條影本各一紙在卷可憑，該取款憑條係由甲○○所填寫，亦經證人甲○○證述屬實。被告雖稱領款當時丙○○曾同車前
        往，並由甲○○將款項交予丙○○云云，惟告訴人丙○○始終堅稱伊當日並
        未同往領款，更無收受金錢之事，核與證人甲○○於檢察官偵查中及本院審
        理時證述各情相符，據甲○○陳稱：「被告到我辦公室，我就帶被告至南京
        東路世華銀行去，我們兩人去，當時我把印章存摺交給被告，提款單是我填
        寫的，因為我車併排，我在門口留意，所以單填好後交給被告，被告領什麼
        東西我不知道，領完錢我就送她到松江路她服務的公司，我就回辦公室了。
        」(見本院八十九年一月二十五日訊問筆錄)。被告雖提出其台北銀行之帳戶
        存摺資料  (見八十八年度偵字第一八七四八號偵查卷第六十九頁)，證明其
        於八十八年三月十二日由丙○○交付六十萬元後即存入該帳戶，惟該存摺資
        料顯示被告當日係存入六十四萬五千元，此非但與被告所稱之金額不符，且
        該款亦不能證明係來自丙○○所交付者。而丙○○所有坐落台中市○區○村
        段二五三─三九地號土地及其上建物，係於八十八年四月一日設定第二順位
        抵押權予甲○○，此有台中市中正地政事務所函送之土地及建物登記謄本附
        卷可稽，則於此之前的八十八年三月十二日，既無設定第二順位抵押權之事
        ，被告所稱丙○○除交伊六十萬元外，餘款表示要攜回台中償還第二順位抵
        押債務云云，亦與事實不符。
    (三)查丁○○於八十八年三月十八日接獲國泰保險公司之理賠通知後，經由丙○○、甲○○的查詢，被告即與丁○○之母戊○○通話聯絡，並於翌  (十九)
        日由甲○○陪同前往台中，先與丙○○同往丁○○之三伯家中，再由丁○○
        之三伯陪同前往丁○○家中與戊○○商談，被告當時表示願意還錢，並於同
        年月二十日匯款一百十四萬一千七百八十六元至丁○○之前揭帳戶內等情，
        迭據被害人丁○○、告訴人丙○○及證人甲○○、戊○○陳述甚明，並有台
        北銀行入戶電匯回條影本一紙在卷足稽。按被告若僅自丙○○手中收受六十
        萬元，而由丙○○取走其餘之保險金，則其與戊○○通話、商談之時，何以
        未曾提及此事，且未爭執款項之金額？其如僅收受六十萬元，何以願匯款償
        還一百十四萬一千七百八十六元？參諸丁○○於檢察官偵查時陳稱：乙○○
        當日還跪在伊父親遺像前，要求我們讓她分期攤還，不要向國泰公司揭發 (
        見八十八年度偵字第一八七四八號偵查卷第十九頁反面) ，嗣於本院審理時
        陳稱：「我媽媽(指戊○○)打電話給乙○○，乙○○很緊張，並表示不要向
        公司講，並說隔天要來我家，三月十九日傍晚乙○○就由我三伯父帶到我家
        ，在客廳時，她說錢要分期攤還，我媽媽堅持要一次還清，之後我們到書房
        ，她跪在我父親遺像前落淚，並表示下星期一一次還清，但在隔天她就把錢
        匯到我帳戶了。」(見本院八十八年十二月二十八日訊問筆錄)，及證人戊○○於本院審理時證稱：乙○○於三月十九日到伊家中，表示她有接到這筆錢
        ，要分期償還，後來在書房談，書房掛有前夫的遺照，她就跪下來在哭等情
        (見本院八十九年一月二十五日訊問筆錄)  ，足見被告確有領取丁○○之前
        開保險金，應堪認定。
    (四)按侵占罪係即成犯，侵占行為一經完畢，罪即成立，縱事後將侵占之款全數
        吐出，亦不能解除犯罪之責任 (參照最高法院三十年上字第二八四五號判例
        )。 被告於八十八年三月十二日領取丁○○之保險金後，即據為己有，未交
        予丁○○，直至丁○○接獲國泰保險公司之通知，知悉此事，加以查詢、要
        求時，其始籌款還錢，且事後又設詞否認曾領取該款，益證其自始即有不法
        所有之意圖，自不因事後還款而影響其侵占罪之成立。綜上所述，被告前揭
        所辯，為卸責之詞，不足採信。本案事證明確，其犯行洵堪認定。
三、核被告所為，係犯刑法第三百三十五條第一項之普通侵占罪。公訴意旨雖指被告
    係犯刑法第三百三十六條第二項之業務侵占罪，惟被告擔任國泰保險公司之主任
    業務員，負責招攬保險、理賠等有關之業務，其係於客戶陳光彬死亡辦妥理賠事
    宜，將保險金存入受益人丁○○之帳戶後，另因基於私人情誼受託代丁○○領取
    該款項，此時並非因執行業務而持有該款，其擅將該款據為己有，應僅成立普通
    侵占罪 (參照最高法院二十三年上字第一六二０號判例) ，是檢察官起訴所引應
    適用之法條，尚有未洽，應予變更。爰審酌被告素行尚佳，因一時貪念，而侵占
    他人款項，所得金額達百餘萬元，數額非少，事後已全數歸還被害人，惟仍飾詞
    卸責等一切情狀，量處如主文所示之刑。被告前未曾受有期徒刑以上刑之宣告，
    有台灣高等法院檢察署刑案紀錄簡覆表可稽，此次觸犯刑典，尚屬初犯，且已全
    數歸還侵占款項，其歷經偵審程序及罪刑宣告之教訓後，當知所警惕，應無再犯
    之虞，本院認為其所受之宣告刑，以暫不執行為適當，故併諭知緩刑三年，以啟
    自新。
四、公訴意旨另以：被告意圖為自己不法之所有，基於概括之犯意，於八十八年三月
    三日，將陳光彬死亡後丙○○所應受之保險給付餘額連同利息共一百三十五萬三
    千三百四十九元，自陳光彬設於基隆市第二信用合作社第0000000000
    0號帳戶領出後，匯入其自己設於台北銀行松江分行第00000000000
    ─三號帳戶內，悉數侵占入己，涉有刑法第三百三十六條第二項之業務侵占罪嫌
    云云。經查：被告於前揭時地將陳光彬帳戶內之一百三十五萬三千三百四十九元
    領出，再匯入其自己之帳戶內，固為被告乙○○所坦承，並經告訴人丙○○指述
    明確，復有存摺資料影本附卷可稽，而堪信為真實。惟據告訴人丙○○陳稱：伊
    於八十八年三月三日開車載乙○○去基隆市第二信用合作社領錢，結清帳戶全部
    領出之後，因不記得自己台中之帳號，所以同意將錢暫時存入乙○○的帳戶，才
    匯款至她的帳號等語 (見本院八十八年十二月七日訊問筆錄) ；則被告顯係經由
    告訴人丙○○之同意，始將陳光彬帳戶內之款項領出，再匯至自己之帳戶內，並
    非被告擅自領取匯入。且該筆款項既已匯入被告之台北銀行松江分行帳戶內，而
    以被告之名義寄託於該銀行，此時被告對於該銀行僅有一定之金錢債權，但並未
    持有該筆款項。同時，告訴人丙○○對於被告固有該筆金錢債權存在，得請求被
    告返還該金錢，但此僅屬於債權之性質，若因返還金額有所爭執，亦屬民事之糾
    葛，應循民事途徑解決，尚與侵占罪之構成要件有間 (參照最高法院二十二年上
    字第一三三四號、二十三年上字第一八三０號判例) 。是告訴人與被告就此部分
    之款項，雙方究已償還多少，有無於八十八年三月二十三日償還四十萬元各節，
    即無於此探究之必要，併此敘明。因公訴意旨認此部分與被告前開成罪部分，有
    裁判上一罪之關係，故不另為無罪之諭知。
據上論斷，應依刑事訴訟法第二百九十九條第一項前段、第三百條，刑法第三百三十
五條第一項、第七十四條第一款，罰金罰鍰提高標準條例第一條前段，判決如主文。
本案經檢察官劉雪惠到庭執行職務
中      華      民      國       八十九     年     三     月     七     日
                                        台灣台北地方法院刑事第七庭
                                            法  官  洪  曉  能
右正本證明額原本無異。
如不服本判決，得於判決送達後十日內向本院提出上訴狀。
                                            書記官  楊  志  純
中      華      民      國       八十九     年     三     月     八     日
適用法條：刑法第三百三十五條第一項
意圖為自己或第三人不法之所有，而侵占自己持有他人之物者，處五年以下有期徒刑
、拘役或科或併科一千元以下罰金。
前項之未遂犯罰之。


司法院資訊處製作；財團法人民間司法改革基金會備份。
